臺灣臺南地方法院臺南簡易庭民事判決
111年度南簡字第259號
原      告  王明文  

訴訟代理人  侯信逸律師
            鄭志侖律師
            連彬翰律師
被      告  王龍輝  
訴訟代理人  蔡弘琳律師
            蔡進欽律師
            鍾旺良律師
上列當事人間請求建物所有權移轉登記事件，經本院於民國111
年5月4日言詞辯論終結，判決如下：
    主      文
一、原告之訴暨假執行之聲請均駁回。
二、訴訟費用由原告負擔。
    事實及理由
壹、程序部分：
　　訴狀送達後，原告不得將原訴變更或追加他訴。但擴張或減
    縮應受判決事項之聲明者，不在此限，民事訴訟法第255條
    第1項第3款定有明文。查原告起訴時原聲明：被告應將坐落
    於臺南市○區○○段000○號建物（重測前為臺南市○○段0000號
    建物，門牌號碼為臺南市○區○○路○段000巷0號，下稱系爭建
    物）（權利範圍3分之1）所有權，移轉登記返還予原告（本
    院110年度司家調字第396號卷第7至15頁），嗣以民事準備
    狀將前述聲明更正為：被告應將系爭建物（權利範圍2分之1
    ）所有權，移轉登記予原告（本院卷第75至79頁），核屬擴
    張應受判決事項之聲明，符合前述法律規定，應予准許。　
    　
貳、實體部分：　　
一、原告起訴主張：
　㈠臺南市○區○○段000地號（重測前為臺南市○○段0000000地號）
    土地（下稱系爭土地）原為已歿訴外人即兩造父親王有道（
    民國109年3月26日死亡）所有，於71年間王有道於其上興建
    系爭建物，並登記為兩造所分別共有，應有部分各2分之1。
    嗣原告以及王有道均以其名下財產為訴外人即兩造之胞妹王
    月玲之債務作擔保，因恐受強制執行而不能保全系爭建物，
    爰各自委請被告為出名人，分別由王有道將系爭土地（全部
    ）、原告將系爭建物（權利範圍2分之1）之所有權均借名登
    記於被告名下。以上借名登記的事實，可自王有道終其一生
    均居住於系爭建物以及土地，原告將系爭建物（權利範圍2
    分之1）之所有權於85年6月6日以買賣為原因移轉登記為被
    告所有（下稱系爭移轉登記行為），卻未見有何價購之資金
    流動等情事獲得證明。
　㈡原告於110年5月18日以起訴狀繕本之送達，類推適用民法第5
    49條第1項規定，為終止兩造間就系爭建物（權利範圍2分之
    1）之所有權之借名登記契約的意思表示，被告於借名登記
    契約終止後仍受有系爭建物（權利範圍2分之1）之所有權登
    記之不當得利，原告依民法第179條規定，請求被告應將系
    爭建物（權利範圍2分之1）之所有權移轉登記予原告等語。
　㈢聲明：
　⒈被告應將系爭建物（權利範圍2分之1）之所有權，移轉登記
    予原告。
　⒉原告願供擔保，請准宣告假執行。　　　　　　
二、被告則抗辯以：
　㈠財產登記當事人名義之原因多端，主張借名登記者，應就該
    借名登記之事實負舉證責任，被告否認系爭移轉登記行為屬
    借名登記法律關係。
　㈡原告起訴時主張系爭建物為王有道以及兩造共3人所共有，應
    有部分比例各3分之1，因王有道為王月玲擔任保證人，為免
    遭受強制執行始借名登記於被告名下。嗣後，原告又改稱系
    爭建物為兩造所分別共有，應有部分比例各2分之1，因原告
    以其名下財產為王月玲擔保債務，為免遭強制執行始借名登
    記於被告名下。之後，原告再改稱系爭建物是因王有道以其
    名下財產為王月玲擔保債務，為免遭強制執行始借名登記於
    被告名下。最後，原告再改稱系爭建物借名登記之事由原告
    配偶以及王有道處理，其原不知情等情。原告就系爭建物之
    原所有權人以及應有部分比例，乃至於借名登記之緣由究為
    物保、人保，以及由何人擔保或提供擔保物等情，前後主張
    未見一致，顯是臨訟杜撰之詞，自不足採等語。
　㈢聲明：
　⒈原告之訴駁回。
  ⒉如受不利判決，願供擔保請准宣告免為假執行。
三、得心證之理由：
　㈠原告主張系爭建物（權利範圍2分之1）之所有權原登記於原
    告名下，系爭移轉登記行為存在等情，為被告所不爭執（本
    院卷第100頁），且已提出系爭建物地籍異動索引以及登記
    第一類謄本各1份（本院卷第81至87頁）在卷為證，是此部
    分事實自能先予認定。
　㈡按所謂借名登記契約，乃當事人約定，一方（借名者）經他
    方（出名者）同意，而就屬於一方現在或將來之財產，以他
    方之名義，登記為所有人或其他權利人之契約，是出名者與
    借名者間應有借名登記之意思表示合致，始能成立借名登記
    契約。且主張權利之原告若先不能舉證，以證明自己主張之
    事實為真，縱被告就其抗辯事實不能舉證，或其所舉證據尚
    有疵累，亦應駁回原告之請求（最高法院109年度台上字第5
    29號民事判決意旨可資參照）。基此，被告否認系爭移轉登
    記行為是因借名登記法律關係所生，根據前述說明，自應由
    原告負擔舉證之責。
　㈢原告於本院具結後證稱：系爭建物本來全部都是我的，我不
    記得什麼時候借名登記給被告，我不住在系爭建物，對家裡
    的情況不曉得，所以我就想借被告的名字。系爭建物在我名
    下時，我沒有欠任何人錢，系爭建物也沒有欠錢（即因債務
    設定抵押權予他人之情形）。我不知道系爭建物怎麼過戶給
    被告的，我到109年王有道生病最嚴重的時候才知道系爭建
    物過戶在被告名下等語（本院卷第156至162頁），可知原告
    根本不清楚系爭移轉登記行為如何發生，既原告不知情，則
    兩造實無可能就前述移轉行為成立借名登記法律關係。又原
    告前已證述系爭建物（權利範圍2分之1）之所有權登記於其
    名下時，其未積欠任何債務，系爭建物亦未有設定抵押權予
    他人用以擔保債務之情形，則原告起訴意旨所陳原告是為避
    免因債務問題遭強制執行，方與被告就系爭建物（權利範圍
    2分之1）之所有權成立借名登記法律關係一情，顯然昧於事
    實，毫無可採。
　㈣證人王月玲於本院審理中具結後證稱：系爭建物原本是登記
    在原告跟王有道名下，因為當初我要買房子，王有道擔任我
    的保證人，向中華商業銀行辦房屋貸款，後來79年底、80年
    初我無法還款，王有道把我叫回家罵，說因為我的關係，導
    致原告就系爭建物（權利範圍2分之1）之所有權要登記給被
    告。我不知道系爭建物何時移轉登記給被告，也不知道兩造
    怎麼討論的，原告沒有因為我的債務擔任過保證人等語（本
    院卷第150至156頁），由前述證詞可知原告未曾擔任王月玲
    債務之保證人，則王月玲縱負有債務無力清償，於法律上亦
    與原告毫無關係，原告就系爭建物（權利範圍2分之1）之所
    有權，自無因王月玲負債而有受強制執行之可能，足證原告
    實無合理動機要與被告就系爭建物（權利範圍2分之1）之所
    有權成立借名登記法律關係。更何況，王月玲約於80年初就
    其所負債務即陷入遲延清償狀態，倘若原告真欲避免系爭建
    物受到影響，實無可能遲至85年間方為系爭移轉登記行為。
　㈤此外，原告針對其主張與被告就系爭建物（權利範圍2分之1
    ）之所有權存有借名登記法律關係，並未提出其他直接或間
    接之物證或人證實其說，顯然未盡其舉證之責。　
　㈥原告雖另主張被告抗辯系爭移轉登記行為是附負擔之贈與，
    惟被告並未就此有利於己之事實舉證，應非可採等語。然而
    ，主張借名登記者本應先就借名登記法律關係存在一節舉證
    ，只有當本院對於原告主張之存在已產生確切之肯定心證後
    ，被告始負有提出反證之責，本件原告明顯未能就系爭移轉
    登記行為是基於借名登記法律關係所生為充分舉證，則被告
    之抗辯縱然存有瑕疵，令人產生合理懷疑，亦不能因此即為
    有利於原告之認定，否則即混淆原舉證責任之分配，是原告
    此部分所辯難認可採。　　　　
四、綜上所述，原告不能舉證證明系爭移轉登記行為是基於借名
    登記之法律關係所生，則原告請求被告應將系爭建物（權利
    範圍2分之1）之所有權，移轉登記予原告並無理由，應予駁
    回。又原告之訴既經駁回，其假執行之聲請當失所附麗，亦
    應併予駁回。
五、本件事證已臻明確，兩造其餘攻擊、防禦方法及所提之證據
    ，經本院審酌後，認與判決之結果不生影響，爰不逐一論列
    ，併此敘明。
六、訴訟費用之依據：民事訴訟法第78條。
中　　華　　民　　國 　111　　年　 　5　　月　　6　　日
                  臺南簡易庭  法  官　廖建瑋　
以上正本係照原本作成。
如不服本判決，應於送達後20日內，向本院提出上訴狀並表明上
訴理由（須附繕本），如於本判決宣示後送達前提起上訴者，應
於判決送達後20日內補提上訴理由書（須附繕本）。　
中　　華　　民　　國 　111　　年　 　5　　月　　6　　日
                              書記官  鄭梅君